臺灣雲林地方法院民事判決
110年度建字第8號
原      告  翰樺營造有限公司

法定代理人  蔡協成  
訴訟代理人  沈昌憲律師
被      告  雲林縣政府

法定代理人  張麗善  
訴訟代理人  張智學律師
上列當事人間請求給付承攬報酬事件，於民國110年12月20日言
詞辯論終結，本院判決如下：
    主  文
原告之訴及假執行之聲請均駁回。
訴訟費用由原告負擔。
    事 實 及 理 由
一、原告起訴主張：
㈠、原告承攬被告「北鎮滯洪池工程併辦土石標售」(工程標)(下
    簡稱系爭工程)，契約價金為新臺幣（下同）18,150,000元
    ，並於民國107年1月8日簽訂契約書（下稱系爭工程契約）
    。系爭工程於107年2月22日開工，工期270日，預定竣工日
    期為107年11月18日。
㈡、系爭工程履約期間，開工初期即因以下因素而須展延工期：1
    .系爭工程工址鄰接農地，須辦理地界之鑑界，以避免侵用
    鄰地；2.出入工址之「田心產業道路」尚未經辦理驗收，尚
    無法使用出入施工；3.因天候因素應展延工期；4.因重測土
    方數量而停工；5.又因系爭工程詳細價目表並無編列「回填
    土」及「客土」工項，應再展延工期；5.系爭工程詳細價目
    表「混凝土磚-二孔本色」工項，並無編列「內填土」及「
    土方材料」工項；以上因素應展延工期，惟被告僅就天候因
    素給予展延工期60日，並認定原告應計予逾期日數77日，課
    予逾期違約金1,396,563元。
㈢、系爭工程有下列不可歸責於原告事由，應展延工期，然被告
    或不為展延，或未給予展延足夠工期，而依系爭工程契約第
    7條第3項約定，被告計應再展延工期211日：
  ⒈因提供土地，並辦理鑑界，避免糾紛，為被告契約上義務，
    且地界與現況不相符，應展延工期82日：
　⑴依系爭工程契約第9條第21款約定「(廿一)契約使用之土地，
    由機關於開工前提供，其地界由機關指定。如因機關未及時
    提供土地，致廠商未能依時履約者，廠商得依第7條第3款規
    定，申請延長履約期限；因此增加之必要費用，由機關負擔
    。該土地之使用如有任何糾紛，除因可歸責於廠商所致者外
    ，由機關負責；其地上（下）物的清除，除另有規定外，由
    機關負責處理。」。
　⑵系爭工程緊鄰農地，地界未臻明確，由被告所編列系爭工程
    決算書可知，鑑定費係編列於系爭工程報酬外，而非屬系爭
    工程詳細價目表內工作項目，故鑑界係屬被告基為定作人應
    盡之責任與義務，若未於地界複丈前驟予施工，恐有侵害鄰
    地之虞，故編列此項費用。因被告開工後，原告始知被告竟
    未向地政機關辦理鑑界，原告爰代理被告向雲林縣斗南地政
    事務所申請複丈，有該鑑界申請書可佐，並由被告支出鑑界
    費用。前開等待複丈期間14日，經原告以107年2月22日107
    翰工字第北鎮0000000號函(原證5)向被告提出申請。惟監造
    單位以107年3月2日黎水字第1072700744號函復(原證6)，指
    稱因系爭工程無需指界，故不予同意展延工期。
　⑶又上開土地經鑑界後，鄰地所有權人即曾楚樺陳情被告表示
    原鑑界結果與現況不符，而要求重新鑑界，期間無法施工。
    前開等待複丈期間致影響44日，經原告以107年8月15日107
    翰工字第北鎮0000000號函(原證14)向被告提出申請。惟監
    造單位以107年8月21日黎水字第1072702738號函復(原證15)
    ，因系爭工程雖有影響施工，故僅同意展延工期29日。
　⑷另系爭工程施工要徑圖係由原告所制作，經被告核定，其中
    之文意自應探求原告之真意，其中節點1至2上之作業工項「
    用地協商」(被證8)，原告之原意係指於開挖出土後，倘係
    暫置土方，須與附近土地所有人協商暫置土方區，以利運置
    土方不致發生妨礙，而與本件土地糾紛無涉。
　⑸承上，因交付施工用地、釐清地界等義務，依系爭契約第9條
    第21款約定，係屬被告義務，而被告怠於辦理義務，致原告
    無法進場施工，原告代為申請，自應給予工期自107年2月22
    日起至107年5月14日，自應給予工期82日。
  ⒉因出入系爭工程周邊道路即「田心產業道路」尚未經辦理驗
    收，致被告無法進入工區進行施工先期工作，應展延工期20
    日：
　⑴系爭工程位於農業區內，週邊僅有「田心產業道路」農路臨
    接公路，然「田心產業道路」農路甫經竣工，尚未辦理驗收
    ，為避免責任歸屬，需俟該農路驗收後，方得通行，未經驗
    收前並不得通行該農路，致原告無法將機具及設備運至工地
    ，致影響系爭工程之先期作業，例如地磅施作、假設工程等
    先期作業。前開等待驗收期間20日，經原告以107年3月12日
    107翰工字第北鎮0000000-0號函(原證7)向被告提出申請。
    惟被告以107年3月21日府水工二字第1070023229號函(原證8
    )召集於107年3月27日於現場會勘。經被告會勘結果，「田
    心產業道路」農路，因已驗收完成，原告即得通行使用，有
    被告107年3月30日府水工二字第1073709045號函(即當日會
    勘紀錄)(原證9)可佐。惟於此會勘日前之等待期間20日，符
    合系爭契約第7條履約期限第3款第5目及第9目約定，故應予
    以展延工期20日。
　⑵另因本件有土方工程，須佈設洗車台及地磅設施，查佈設地
    磅設備前，應先將地磅基座以預拌混凝土施工完成後，並俟
    預拌混凝土達28日達設計強度後，始得將「地磅設備」置設
    於地磅基座上。而系爭工程施工要徑圖係由原告所制作，即
    考量佈設洗車台及地磅設施包括在施工前準備工作，其中節
    點2至5上之作業工項「地磅設備」(被證8)，係指原告於完
    成地磅基座後，將「地磅設備」置設於地磅基座上，以利運
    置土方符合被告土方作業規定。監造單位抗辯「田心產業道
    路」農路甫經竣工，尚未辦理驗收，於108年3月27日已驗收
    完成，原告即得通行使用，仍屬施工前準備工作，於開工後
    40日後始受影響云云，容有誤解，洵無足採。
  ⒊因天候因素影響，工地泥濘，無法施工，應再展延9.5日：
  ⑴自107年6月11日起至同年月20日，應展延工期8日，但被告僅
    展延工期4.5日，在此期間因下雨因素，依系爭契約第7條履
    約期限第3款第2目約定，本應展延工期8日，被告僅展延工
    期4.5日，但因工地現場實工地泥濘而無法進入施工，應再
    展延工期3.5日。
  ⑵自107年7月2日起至同年月25日，應展延工期11日，但被告僅
    展延工期6.5日，在此期間因下雨因素，依系爭契約第7條履
    約期限第3款第2目約定，本應展延工期11日，被告僅展延工
    期6.5日，但因工地現場實工地泥濘而無法進入施工，應再
    展延工期4.5日。
  ⑶自107年8月14日起至同年月30日，應展延工期16日，但被告
    僅展延工期15日，在此期間因下雨因素，依系爭契約第7條
    履約期限第3款第2目約定，本應展延工期16日，被告僅展延
    工期15日，但因工地現場實工地泥濘而無法進入施工，應再
    展延工期1日。
  ⑷因工程查核107年9月18日工程查核1日但被告僅展延工期0.5
    日，而當日工程查核雖於107年9月18日中午結束，但一般僱
    用工人，通常在上午即調配完成，並無法因查核當日於中午
    結束，而得立即僱用工人，故工程查核結束後已不及僱工於
    現場施工，自應再展延工期0.5日。
  ⒋因系爭工程之詳細價目表，並無編列「回填土」工項及「客
    土」工項，係屬漏項，應給予土方回填工期100日、「人工
    裝土及土方材料」工期50日，合計150日：
　　系爭工程之詳細價目表，並無編列「回填土」工項及「客土
    」工項，係屬漏項，應給予土方回填工期100日、「人工裝
    土及土方材料」工期50日，合計150日，經原告以108年1月1
    5日108翰工字第北鎮0000000-0號函(原證10)向被告提出申
    請。惟監造單位以108年1月18日黎水字第1082700185號函復
    (原證11)，表示並無漏項，無需辦理變更設計。因上開工項
    確屬漏項，符合系爭契約第7條履約期限第3款第4目及第5目
    約定，故應予以展延工期150日。
  ⒌救生圈警告標誌6座，未設置基座，但監造單位要求施作，故
    應增加工期3日：
　　系爭工程之設計圖說，並無繪制基座，故係屬漏項，然監造
    單位要求原告施作，自應給予展延工期3日，經原告以108年
    3月7日108翰工字第北鎮0000000號函(原證12)向被告提出申
    請。惟監造單位以108年3月12日黎水字第1082700786號函復
    (原證13)，表示並無漏項，無需辦理變更設計。因上開工項
    確屬漏項，符合系爭契約第7條履約期限第3款第4目及第5目
    約定，故應予以展延工期3日。
  ⒍因民眾曾楚樺陳情被告關於107年3月28日鑑界與現況不符，
    民眾要求重新鑑界，應再展延工期15日：
　　系爭工程緊鄰周邊農地即農民曾楚樺之農地，因地界未臻明
    確，未於地界複丈前驟予施工，恐有侵害鄰地之虞。應曾楚
    樺要求，原告爰向雲林縣斗南地政事務所申請複丈。前開等
    待複丈期間致影響44日，經原告以107年8月15日107翰工字
    第北鎮0000000號函(原證14)向被告提出申請。惟監造單位
    以107年8月21日黎水字第1072702738號函復(原證15)，因系
    爭工程雖有影響施工，故僅同意展延工期29日。惟系爭工程
    因確實影響施工44日，符合系爭契約第7條履約期限第3款第
    5目及第9目，僅同意展延工期29日，故應再展延工期15日。
  ⒎承上，上開⒈及⒉項影響因素，自107年2月22日起至107年5月1
    4日，影響工期計82日，自應給予工期82日。而「田心產業
    道路」尚未辦理驗收單獨1項之影響，自開工日109年2月22
    日起，至108年3月27日已驗收完成，僅影響34日。而考量系
    爭工程土地鑑界之影響倘經鈞院認可，則「田心產業道路」
    會被土地鑑界影響吸收。　　
㈣、從而，系爭工程如經再展延上開工期211日，本件即無逾期可
    言，而不得課予逾期違約金1,396,563元，此課予之逾期違
    約金即應給付予原告。
㈤、退步言之，縱鈞院認定相對人所課罰逾期違約金有部分有理
    由(假設語氣，原告否認之)，然違約金亦顯屬過高，爰聲請
    鈞院依民法第252條規定，酌減違約金：
　　系爭契約第17條第1款固約定：「逾期違約金，以日為單位
    ，按逾期日數，每日依契約價金總額1‰計算逾期違約金，所
    有日數（包括放假日等）均應納入，不因履約期限以工作天
    或日曆天計算而有差別。因可歸責於廠商之事由，致終止或
    解除契約者，逾期違約金應計算至終止或解除契約之日止。
    」，然依系爭工程依結算書上之記載，廠商管理費僅有1,49
    8,411元，包含人事及行政會計等各項費用，為原告通常支
    出費用。而被告竟予扣罰逾期違約金1,396,563元，在此市
    場景氣極差情形下，業造成原告鉅大虧損，故此項之逾期之
    扣罰，實屬過苛，故聲請鈞院予以酌減。
㈥、並聲明：被告應給付原告1,396,563元，及自本起訴狀繕本送
    達翌日起至清償日止，按週年利率百分之5計算之利息；願
    供擔保，請求准予宣告假執行。
二、被告則以：　　
㈠、適用系爭工程契約第7條履約期限第3款規定至少需要具備下
    列之要件：㈠影響進度網圖要徑作業之進行；㈡事故發生或消
    滅後30日內通知機關；㈢事故發生或消滅後45日檢具事證，
    書面聲請展延。
㈡、有關系爭契約第9條第21款規定略以「契約使用之土地，由機
    關於開工前提供，其地界由機關指定。…」查其計畫用地已
    由被告取得並委託黎明工程顧問股份有限公司（下稱黎明公
    司）辦理設計，故廠商應先依設計圖所提供之樁號點位進行
    測量放樣藉以告知鄰近土地所有權人系爭工程範圍，如工程
    範圍與圖說不符再行辦理指界或鑑界事宜。然原告未依雙方
    和議之施工網狀圖辦理測量放樣，即要求辦理土地鑑界，故
    系爭工程之監造單位黎明公司於107年3月2日函文(黎水字第
    1072700744號)通知原告依設計圖所提供樁號點位進場辦理
    測量放樣作業。另查鑑界作業於107年3月28日完成，亦於上
    開施工前準備階段作業時間內，未影響進度網圖要徑作業之
    進行，與契約第7條第3款第1項工程延期之規定不符，故駁
    回原告不計工期之申請。
㈢、再者依原告函文申請之資料顯示其不計工期之申請，係依據1
    07年3月28日土地鑑界結果申請107年3月29日至107年5月14
    日，扣除107年4月4日、107年4月24日、107年5月4日等三日
    ，共計申請不計工期4日，而非原告敘述107年2月22日至107
    年5月14日共計不計工期82日。
㈣、依雙方和議之施工網狀圖節點2至5係為「施工圍籬、地磅設
    備、測量放樣施工便道租用」應為完成地磅設置並包含相關
    作業。另大埤鄉聯美村田心產業道路路面改善工程尚未驗收
    造成無法進場施作事件，查107年3月27日現地會勘結論表示
    原告可進場施作地磅，原告亦有派員到場與會，後於107年3
    月30日(府水工二字第1073709045)以書面通知原告；嗣後原
    告於107年5月25日函文(被告於107年5月28日收執)申請該事
    故之不計工期，然查該事故消滅日為107年3月27日，依系爭
    工程契約規定略以「…事故發生或消滅後30日內通知機關，
    並於45日內檢具事證，以書面向機關申請…」，故原告應於1
    07年4月25日通知被告，並於107年5月10日前檢具相關事證
    以書面向被告申請，惟原告遲至107年5月25日以書面向被告
    申請不計工期，已與系爭工程契約規定不符。後經黎明公司
    審查該事故系為施工網圖要徑作業點之作業項目「施工前準
    備、用地協商、材料設備訂購及調配計畫書及相關資料送審
    」40天(作業時間為107年2月22日起至107年4月2日)，其影
    響時程未超過作業時間，無影響要徑作業，與系爭工程契約
    第7條第3款第1項工程延期之規定不符，故於107年5月30日
    黎明(斗六)北鎮滯洪池監字第1070530047號函駁回原告之申
    請。
㈤、107年6月1日至107年6月30日因天候影響無法施工乙事，依據
    系爭工程契約第7條第3項第1款第2目規定略以「…日連續降
    雨量達5mm以上，上午下雨者展延日數以1日計，下午降雨者
    展延日數以半日計…」，且依工程慣例正常上工時間為7時至
    18時，相關說明如下：
  ⒈107年6月11日：降雨時間7時至18時，累積雨量為9mm，符合
    系爭契約規定日連續降雨量達5mm以上，上午下雨者展延日
    數以1日計，故給予不計工期1日。
  ⒉107年6月14日：降雨時間13時至18時，累積雨量為21mm，符
    合系爭契約規定日連續降雨量達5mm以上，下午降雨者展延
    日數以半日計，故給予不計工期0.5日。
  ⒊107年6月18日：降雨時間7時至18時，累積雨量為19mm，符合
    系爭契約規定日連續降雨量達5mm以上，上午下雨者展延日
    數以1日計，故給予不計工期1日。
  ⒋107年6月19日：降雨時間7時至18時，累積雨量為92.5mm，符
    合系爭契約規定日連續降雨量達5mm以上，上午下雨者展延
    日數以1日計，故給予不計工期1日。
  ⒌107年6月20日：降雨時間7時至18時，累積雨量為40.5mm，符
    合系爭契約規定日連續降雨量達5mm以上，上午下雨者展延
    日數以1日計，故給予不計工期1日。
  ⒍綜上所述，影響工期不計工期4.5天，且查核定施工網圖，影
    響要徑作業(節點6至10作業項目滯洪池護堤竹樁編柵邊坡40
    天－作業時間107年5月23日起至107年7月1日)，有黎明工程
    顧問股份有限公司107年7月2日黎水字第1072702150號函可
    以佐證。
㈥、107年7月1日至107年7月31日，依據系爭工程契約第七條第(
    三)項第1款第2目規定略以「…日連續降雨量達5mm以上，上
    午下雨者展延日數以1日計，下午降雨者展延日數以半日計
    ；…；或基礎工程因積水或水患，雖乙方已進抽水責任，惟
    全部工作無法施工或要徑作業不能進行等」，且依工程慣例
    正常上工時間為7時至18時，相關說明如下：
  ⒈107年7月2日：降雨時間7時至18時，累積雨量為165.5mm，符
    合系爭契約規定日連續降雨量達5mm以上，上午下雨者展延
    日數以1日計，故給予不計工期1日，另107年7月3日符合乙
    方已進抽水責任，惟全部工作無法施工或要徑作業不能進行
    ，再給予不計工期1日。
  ⒉107年7月4日：降雨時間為7時至18時累積雨量為6.5mm，符合
    系爭契約規定日連續降雨量達5mm以上，上午下雨者展延日
    數以1日計，故給予不計工期1日，另107年7月5日及6日符合
    乙方已進抽水責任，惟全部工作無法施工或要徑作業不能進
    行，再給予不計工期2日。
  ⒊107年7月22日：降雨時間13時至18時，累積雨量為28mm，符
    合系爭契約規定日連續降雨量達5mm以上，下午降雨者展延
    日數以半日計，故給予不計工期0.5日，另107年7月23日符
    合乙方已進抽水責任，惟全部工作無法施工或要徑作業不能
    進行，再給予不計工期1日。
  ⒋綜上所述，影響工期不計工期6.5天，且查核定施工網圖，影
    響要徑作業(節點10至13作業項目滯洪池護堤竹樁編柵邊坡－
    作業時間107年7月1日起至107年10月13日)，有黎明工程顧
    問股份有限公司107年8月16日黎水字第1072702701號函可以
    佐證。
㈦、107年8月1日至107年8月31日，依據工程契約第7條第3項第1
    款第2目規定「…日連續降雨量達5mm以上，上午下雨者展延
    日數以1日計，下午降雨者展延日數以半日計；…；或基礎工
    程因積水或水患，雖乙方已進抽水責任，惟全部工作無法施
    工或要徑作業不能進行等」，且依工程慣例正常上工時間為
    7時至18時，相關說明如下：
  ⒈107年8月14日：降雨時間13時至18時，累積雨量為58.5mm，
    符合系爭契約規定日連續降雨量達5mm以上，下午降雨者展
    延日數以半日計，故給予不計工期0.5日，另107年8月15日
    及16日符合乙方已進抽水責任，惟全部工作無法施工或要徑
    作業不能進行，再給予不計工期2日。
  ⒉107年8月18日：降雨時間13時至18時，累積雨量為25mm，符
    合系爭契約規定日連續降雨量達5mm以上，下午降雨者展延
    日數以半日計，故給予不計工期0.5日，另107年8月19日及2
    0日上午符合乙方已進抽水責任，惟全部工作無法施工或要
    徑作業不能進行，再給予不計工期1.5日。
  ⒊107年8月20日：降雨時間13時至18時，累積雨量為32mm，符
    合系爭契約規定日連續降雨量達5mm以上，下午降雨者展延
    日數以半日計，故給予不計工期0.5日，另107年8月21日及2
    2日上午符合乙方已進抽水責任，惟全部工作無法施工或要
    徑作業不能進行，再給予不計工期1.5日。
  ⒋107年8月22日：降雨時間13時至18時，累積雨量為31.5mm，
    符合系爭契約規定日連續降雨量達5mm以上，下午降雨者展
    延日數以半日計，故給予不計工期0.5日，另107年8月23日
    上午符合乙方已進抽水責任，惟全部工作無法施工或要徑作
    業不能進行，再給予不計工期0.5日。
  ⒌107年8月23日：降雨時間13時至18時，累積雨量為46.5mm，
    符合系爭契約規定日連續降雨量達5mm以上，下午降雨者展
    延日數以半日計，故給予不計工期0.5日。
  ⒍107年8月24日：降雨時間7時至18時，累積雨量為143mm，符
    合系爭契約規定日連續降雨量達5mm以上，上午下雨者展延
    日數以1日計，故給予不計工期1日，另107年8月25日及26日
    符合乙方已進抽水責任，惟全部工作無法施工或要徑作業不
    能進行，再給予不計工期2日。
  ⒎107年8月27日：降雨時間7時至18時，累積雨量為8.5mm，符
    合系爭契約規定日連續降雨量達9.5mm以上，上午下雨者展
    延日數以1日計，故給予不計工期1日。
  ⒏107年8月28日：降雨時間7時至18時，累積雨量為11.5mm，符
    合系爭契約規定日連續降雨量達5mm以上，上午下雨者展延
    日數以1日計，故給予不計工期1日，另107年8月29日及30日
    符合乙方已進抽水責任，惟全部工作無法施工或要徑作業不
    能進行，再給予不計工期2日。
  ⒐綜上所述，影響工期不計工期15天，且查核定施工網圖，影
    響要徑作業(節點10至13作業項目滯洪池護堤竹樁編柵邊坡－
    作業時間107年7月1日起至107年10月13日)，有黎明工程顧
    問股份有限公司107年9月7日黎水字第1072702947號函可以
    佐證。
㈧、又被告107年8月27日函文通知原告於107年9月18上午8時30分
    辦理系爭工程查核作業，故原告除準備該日工程查核外，亦
    應預為辦理當日工班調度，非原告所述無法於查核結束後立
    即雇用工人於現場施作，而該日查核作業實際受影響天數為
    0.5天，故同意不計工期0.5日，有被告107年08月27日府水
    工二字第1073730785號函可以佐證。
㈨、關於竹樁編柵土方回填部分，編列於詳細價目表（壹.一.1.⑶
    構造物回填、原材料回填），廠商所提「土方回填、人工整
    理」部分屬人工費用，故編列於「普通工不細分」項目內，
    因此，「土方回填、人工整理」屬原契約內工程項目，無工
    程漏項，亦無增加工期。另客土袋之預算單價分析表及設計
    圖說(壹.一.⑽產品，生態護坡，客土袋)為裝填土方完成之
    產品，依單價分析表及圖說中說明該工項內容包括客土袋、
    裝填費用、土方材料費用、草籽預算費用、輔助釘、運費及
    其它等項目，且有編列普通工乙式，因此，「人工裝土及土
    方材料」，屬原契約內工程項目，無工程漏項，亦無增加工
    期。
㈩、又依「警告標誌，含救生圈」之預算單價分析表及設計圖說
    所示，可知設計圖說中已顯示基座尺寸型式，並非「無繪製
    基座」；而其開挖費用為零星工料，費用已編列於單價分析
    表「計量與計價」費用中；混凝土費用(含澆置)為承座部分
    ，費用已編列於單價分析表「產品，鑄鋁承座及附件」費用
    中，因此，「基座開挖及混凝土(含澆置)」均屬原契約內工
    作項目，無工項漏列及無增加工期。
、再依「混凝土磚，二孔本色」之預算單價分析表及設計圖說
    所示，依該設計圖說，混凝土磚之內填土係採用現地土壤為
    填土材料，故無需於單價分析中編列土方材料，且內填土相
    關施工費用已編列於預算單價分析表「普通工不細分」及「
    機具不分類」等費用中，因此，「混凝土磚，二孔本色」之
    「內填土及土方材料」均屬原契約內工作項目，無工項漏列
    及無增加工期。
、系爭工程契約書並未編列原告施作系爭工程之，一般同業的
    利潤是百分之10 ，故應該有100 多萬元，但因為原告在第
    三次辯論期日才提出，有失權效的問題。又原告延期工期77
    日，讓被告造成很大的損失，原告引用的判決是一部工程完
    成，一部工程延遲，且原告的工程為滯洪池，這部分涉及很
    大的公共利益等語置辯。
、並聲明：原告之訴及假執行之聲請均駁回；如受不利益判決
    ，願供擔保請免為假執行。
三、兩造不爭執之事項為：　　
㈠、原告承攬被告系爭工程，約定契約價金為1,815萬元，工期合
    計270日，而系爭工程於107年2月22日開工，預定竣工日期
    為107年11月18日。
㈡、系爭契約第7條第3款第1目約定：「㈢工程延期：⒈履約期限內
    ，有下列情形之一(且非可歸責於廠商)，致影響進度網圖要
    徑作業之進行，而需展延工期者，廠商應於事故發生或消滅
    後30日內（由機關於招標時載明；未載明者，為7日）通知
    機關，並於45日內（由機關於招標時載明；未載明者，為45
    日）檢具事證，以書面向機關申請展延工期。機關得審酌其
    情形後，以書面同意延長履約期限，不計算逾期違約金。其
    事由未逾半日者，以半日計；逾半日未達1日者，以1日計。
    ⑴發生第17條第5款不可抗力或不可歸責契約當事人之事故。
    ⑵因天候影響無法施工（如：日連續降雨量達5㎜以上，上午
    下雨者展延日數以1日計，下午降雨者展延日數以半日計；
    或路面工程因積水導致全部工程或要徑作業不能進行者；或
    基礎工程因積水或水患，雖乙方已進行抽水責任，惟全部工
    作無法施工或要徑作業不能進行等）。⑶機關要求全部或部
    分停工。⑷因辦理變更設計或增加工程數量或項目。⑸機關應
    辦事項未及時辦妥。⑹由機關自辦或機關之其他廠商之延誤
    而影響履約進度者。⑺機關提供之地質鑽探或地質資料，與
    實際情形有重大差異。⑻因傳染病或政府之行為，致發生不
    可預見之人員或貨物之短缺。⑼因機關使用或佔用本工程任
    何部分，但契約另有規定者，不在此限。⑽其他非可歸責於
    廠商之情形，經機關認定者。」。
㈢、被告認定原告違約展延工期77日，並依系爭工程契約約定罰
    扣原告逾期違約金1,396,563元。
四、本院之判斷：
　　本件爭點在於：㈠原告主張就系爭工程被告應再展延工期合
    計211日，有無理由？㈡被告以原告施作系爭工程逾期共77日
    ，而依系爭工程契約之約定，扣罰原告1,396,563元，有無
    理由？㈢被告如得扣款，有無違約金過高？能否酌減？
㈠、按當事人主張有利於己之事實者，就其事實有舉證之責任，
    但法律別有規定，或依其情形顯失公平者，不在此限，民事
    訴訟法第277條定有明文。又給付有確定期限者，債務人自
    期限屆滿時起當然負遲延責任，其因不可歸責於債務人之事
    由致未為給付者，債務人雖不負遲延責任，但不可歸責於債
    務人之事由，應由債務人負舉證之責。再依系爭契約第7條
    第3款第1目約定：「㈢工程延期：⒈履約期限內，有下列情形
    之一(且非可歸責於廠商)，致影響進度網圖要徑作業之進行
    ，而需展延工期者，廠商應於事故發生或消滅後30日內（由
    機關於招標時載明；未載明者，為7日）通知機關，並於45
    日內（由機關於招標時載明；未載明者，為45日）檢具事證
    ，以書面向機關申請展延工期。機關得審酌其情形後，以書
    面同意延長履約期限，不計算逾期違約金。其事由未逾半日
    者，以半日計；逾半日未達1日者，以1日計。⑴發生第17條
    第5款不可抗力或不可歸責契約當事人之事故。⑵因天候影響
    無法施工（如：日連續降雨量達5㎜以上，上午下雨者展延日
    數以1日計，下午降雨者展延日數以半日計；或路面工程因
    積水導致全部工程或要徑作業不能進行者；或基礎工程因積
    水或水患，雖乙方已進行抽水責任，惟全部工作無法施工或
    要徑作業不能進行等）。⑶機關要求全部或部分停工。⑷因辦
    理變更設計或增加工程數量或項目。⑸機關應辦事項未及時
    辦妥。⑹由機關自辦或機關之其他廠商之延誤而影響履約進
    度者。⑺機關提供之地質鑽探或地質資料，與實際情形有重
    大差異。⑻因傳染病或政府之行為，致發生不可預見之人員
    或貨物之短缺。⑼因機關使用或佔用本工程任何部分，但契
    約另有規定者，不在此限。⑽其他非可歸責於廠商之情形，
    經機關認定者。」、第9條第21款約定：「(廿一)契約使用
    之土地，由機關於開工前提供，其地界由機關指定。如因機
    關未及時提供土地，致廠商未能依時履約者，廠商得依第7
    條第3款規定，申請延長履約期限；因此增加之必要費用，
    由機關負擔。該土地之使用如有任何糾紛，除因可歸責於廠
    商所致者外，由機關負責；其地上（下）物的清除，除另有
    規定外，由機關負責處理。」本件原告主張被告未鑑界、未
    提供已驗收得通行之「田心產業道路」致原告無法進入工區
    施工，且因系爭工程有漏項（即回填土工項、客土工項、混
    凝土磚-二孔本色工項、救生圈警告標誌6座基座）、民眾陳
    情要求重新鑑界、天候影響等情事，系爭工程被告應再展延
    工期合計211日等情，為被告所否認，則依前開說明，原告
    即應先就其所主張被告有怠於辦理事項、系爭工程有漏項等
    情事，且該等情事非可歸責於原告，並致影響進度網圖要徑
    作業之進行等情事，舉證證明之。
㈡、原告主張依系爭工程契約第9條第21款約定，交付施工用地、
    釐清地界等屬被告義務，而被告怠於辦理致原告無法進場施
    工，原告代為申請，被告自應給予自107年2月22日起至107
    年5月14日共82日展延工期云云。然查：
　⒈系爭工程於107年2月22日開工，系爭工程施作之土地，依據
    系爭工程契約第9條第21款之約定，係由被告於系爭工程開
    工前提供，該地界由被告指定，而被告已提供原告施作系爭
    工程之土地，且已指定原告依黎明公司製作之設計圖所提供
    樁號點位，進行測量放樣，並依核定網狀圖及進場施工，此
    有黎明公司107年3月2日黎水字第1072700744號函在卷可佐
    ，則被告已交付原告施工用地，且原告依被告指定之設計圖
    施工即可，被告並無怠於辦理之情事。至原告主張依被告所
    編列系爭工程決算書，鑑定費係編列於系爭工程報酬外，故
    鑑界係屬被告基於定作人應盡之責任與義務，若未於地界複
    丈前驟予施工，恐有侵害鄰地之虞，故編列此項費用云云，
    然被告既已明白告知原告無鑑界之必要，原告即需依被告指
    定之地界進行施作，且原告亦無以鄰地所有權人曾楚樺陳情
    要求重新鑑界，而反推系爭工程進行前即該土地有需鑑界之
    必要，是原告此部分之主張，委不可採。
　⒉原告主張系爭工程之用地，經原告鑑界後，鄰地所有權人曾
    楚樺陳情107年3月28日鑑界結果與現況不符，申請重新鑑界
    ，自107年3月29日起至107年5月14日期間無法施工云云。惟
    依系爭工程契約第9條第21款之約定，系爭工程土地之使用
    如有任何糾紛，除因可歸責於原告所致者外，由被告負責，
    則釐清地界自屬被告之義務，而被告就曾楚樺陳情而需鑑界
    乙事，經黎明公司分析原告請求展延期間影響原核定預定進
    度表網狀圖要徑作業節點，認應給予展延工期29日，此有黎
    明公司107年8月21日黎水字第1072702738號函在卷可佐。況
    原告就系爭工程確實因曾楚樺陳情而需鑑界影響「要徑作業
    」工期44日，被告應再展延工期15日部分，並未舉證以實其
    說，本院自難為原告有利之認定。
　⒊從而，原告主張系爭工程因土地需鑑界，自107年2月22日起
    至107年5月14日應展延工期82日云云，除其中29日工期經被
    告審查影響原核定預定進度表網狀圖要徑作業節點，已給予
    展延工期外，已如上述，其餘53日工期部分，原告並未舉證
    證明可歸責於被告，並有影響「要徑作業」之進行等情事，
    是原告上開主張展延工期82日，其中53日工期部分應再予展
    延云云，為無理由。
㈢、原告主張因出入系爭工程周邊道路即「田心產業道路」尚未
    經辦理驗收，致被告無法進入工區進行施工先期工作，應展
    延工期20日云。惟查：
　  原告進入系爭工程土地，需通行經「田心產業道路」，因「
    田心產業道路」甫經竣工，尚未辦理驗收，經被告於107年3
    月27日現場會勘結果，「田心產業道路」農路，已驗收完成
    ，原告即得通行使用乙情，此有原告107年3月12日107翰工
    字第北鎮0000000-0號函、被告107年3月21日府水工二字第1
    070023229號及107年3月30日府水工二字第1073709045號函
    暨現場勘查紀錄在卷可考，復為兩造所不爭執，堪認原告確
    實有等待驗收期間20日。然原告就該等待驗收期間20日，是
    否有影響「要徑作業」之進行乙情，僅泛稱因系爭工程中有
    土方工程，須佈設洗車台及地磅設施，佈設地磅設備前，應
    先將地磅基座以預拌混凝土施工完成後，並俟預拌混凝土達
    28日達設計強度後，始得將「地磅設備」置設於地磅基座上
    ，地磅設施包括在施工前準備工作云云，縱認原告上開主張
    預拌混凝土達28日達設計強度後始得將「地磅設備」置設於
    地磅基座上等語可採信，而原告於107年3月30日即得通行「
    田心產業道路」並得立即施作「地磅設施」，原告在107年5
    月2日前似可將「地磅設備」置設於地磅基座上，則原告是
    否因上開等待驗收期間20日，致影響「要徑作業」之進行即
    非無疑，原告復未舉證以實其說，尚難認已符合系爭工程契
    約第7條第3款約定之要件，而需展延工期20日。
㈣、原告主張因天候因素影響，工地泥濘，無法施工，應再展延9
    .5日云云。經查：
  ⒈系爭工程契約第7條第3款第1目各目之事由需展延工期時，均
    應依系爭工程契約第7條第3款第1目之約定，於事故發生或
    消滅後7日內通知被告，並於45日內檢具事證，以書面向被
    告申請展延工期，由被告審酌情形決定是否同意延長履約期
    限，條文既明載「機關得審酌其情形後，以書面同意延長履
    約期限」，即明白表示被告有審酌權，亦即被告審酌後，得
    同意、亦得不同意。是原告雖以第7條第3款第1目第2小目「
    因天候影響無法施工」之事由向被告申請展延工期，被告仍
    有審酌權而得表示同意或不同意，而非原告一提出申請，被
    告概須同意展延工期，應堪認定。
  ⒉原告主張自107年6月11日起至同年月20日，應展延工期8日，
    但被告僅展延工期4.5日，在此期間因下雨因素，依系爭契
    約第7條履約期限第3款第2目約定，本應展延工期8日，被告
    僅展延工期4.5日，但因工地現場實工地泥濘而無法進入施
    工，應再展延工期3.5日云云，依原告107年6月27日107翰工
    字第北鎮0000000號函說明二之記載，原告因天候因素無法
    施工，請求免計工期之日期為：107年6月11日、6月12日、6
    月14日、6月15日、6月18至20日、107年6月23日乙節，有該
    函（見本院卷第271頁）在卷可考，而被告同意展延工期4.5
    日之日期為6月11、18、19、20日因全日均有降雨，影響共4
    日曆天，6月14日下午降雨，影響0.5日曆天，此有黎明公司
    107年7月2日黎水字第1072702150號函及被告107年7月16日
    府水工二字第1073723495號函（見本院卷第273至275頁）在
    卷可稽。依上開說明，被告有審酌權，而經被告審酌後認不
    計工期4.5日，則原告主張因工地現場實工地泥濘而無法進
    入施工，應再展延工期3.5日云云，即應負舉證責任。而原
    告就此部分僅提出107年6月18日照片6幀（見本院卷第302至
    304頁）證明雨停後，現場工地泥濘，無法進入施工，然107
    年6月18至20日本經被告審酌同意不計工期，尚難以該照片
    認定107年6月12日、6月15日、6月23日全日及6月14日半日
    ，符合系爭工程契約第7條第3款第1目第2小目「因天候影響
    無法施工」之事由，得不計工期，而為有利原告之認定。從
    而，原告主張應再展延工期3.5日，難認有據。
  ⒊原告主張自107年7月2日起至同年月25日，應展延工期11日，
    但被告僅展延工期6.5日，在此期間因下雨因素，依系爭契
    約第7條履約期限第3款第2目約定，本應展延工期11日，被
    告僅展延工期6.5日，但因工地現場實工地泥濘而無法進入
    施工，應再展延工期4.5日云云，而此期間被告同意展延工
    期6.5日之日期為7月2、4日因全日均有降雨，7月22日半日
    降雨，共影響2.5日曆天，及7月3、5、6、23日因工區積水
    泥濘無法施作，影響4日曆天，此有黎明公司107年8月16日
    黎水字第1072702701號、107年10月1日黎水字第1072703159
    號函及被告107年10月29日府水工二字第1073742007號函（
    見本院卷第279至283頁）在卷可稽。依上開說明，被告對於
    原告申請展延工期本有審酌權，則原告主張因工地現場實工
    地泥濘而無法進入施工，應再展延工期4.5日云云，即應負
    舉證責任。惟原告就此部分僅空言泛稱因工地現場實工地泥
    濘而無法進入施工云云，並未舉證以實其說，原告此部分之
    主張，尚難憑採。
  ⒋原告主張自107年8月14日起至同年月30日，應展延工期16日
    ，但被告僅展延工期15日，在此期間因下雨因素，依系爭契
    約第7條履約期限第3款第2目約定，本應展延工期16日，被
    告僅展延工期15日，但因工地現場實工地泥濘而無法進入施
    工，應再展延工期1日云云，而此期間被告同意展延工期5.5
    日之日期為8月24、27、28日因全日均有降雨，8月14、18、
    20、22、23日半日降雨，共影響5.5日曆天，及因工區積水
    泥濘無法施作於8月15、16、19、21、25、26、29、30日影
    響全日，8月20、22、23日影響半日，因工區積水泥濘無法
    施作，共影響9.5日曆天，此有黎明公司107年9月7日黎水字
    第1072702947號、107年9月13日黎水字第1072703003號函及
    被告107年9月20日府水工二字第1073734742號函（見本院卷
    第287至291頁）在卷可稽。依上開說明，被告對於原告申請
    展延工期本有審酌權，則原告主張因工地現場實工地泥濘而
    無法進入施工，應再展延工期1日云云，即應負舉證責任。
    惟原告就此部分僅空言泛稱因工地現場實工地泥濘而無法進
    入施工云云，並未舉證以實其說，原告此部分之主張，尚難
    憑採。
㈤、原告主張因107年9月18日工程查核1日，但被告僅展延工期0.
    5日，而當日工程查核雖於107年9月18日中午結束，但一般
    僱用工人，通常在上午即調配完成，並無法因查核當日於中
    午結束，而得立即僱用工人，故工程查核結束後已不及僱工
    於現場施工，自應再展延工期0.5日云云，然依系爭工程契
    約第7條第3款第1目各目之事由需展延工期時，因該條既明
    載「機關得審酌其情形後，以書面同意延長履約期限」，即
    明白表示被告有審酌權，亦即被告審酌後，得同意、亦得不
    同意。而107年9月18日之工程查核既已於該日中午結束，該
    工程查核致影響系爭工程施工，應僅0.5日曆天。又原告為
    專業營造公司，具有承攬施作工程經驗，原告應有能力僱用
    工人於該日下午進行系爭工程。況原告就其已不及僱工於現
    場施工乙情，亦未舉證以實其說，則原告主張應再展延工期
    0.5日等語，為無理由。
㈥、原告主張因系爭工程之詳細價目表，並無編列「回填土」工
    項及「客土」工項，係屬漏項，應給予土方回填工期100日
    、「人工裝土及土方材料」工期50日，合計150日云云。然
    查，依詳細價目表壹.一.1.⑶工作項目：構造物回填、原材
    料回填之預算單價分析表（見本院卷第231頁）記載，已包
    含竹樁編柵土方回填部分，而原告所提「土方回填、人工整
    理」部分屬人工費用，故編列在該預算單價分析表「普通工
    不細分」項目內，因此，「土方回填、人工整理」屬原契約
    內工程項目，並無工項漏列之情事。另「客土」工項於詳細
    價目表壹.一.⑽工作項目：生態護坡，客土袋之預算單價分
    析表及「客袋土」設計圖說（見本院卷第232頁），為裝填
    土方完成之產品，依該預算單價分析表及設計圖說中說明該
    工項內容包括客土袋、裝填費用、土方材料費用、草籽預算
    費用、輔助釘、運費及其它等項目，且有編列「普通工不細
    分」項目，因此，「人工裝土及土方材料」，屬原契約內工
    程項目，並無工程漏項。又依詳細價目表壹.一.1.⑾工作項
    目：混凝土磚，二孔本色之預算單價分析表及「混凝土磚，
    二孔本色」設計圖說（見本院卷第235至236頁）之記載，混
    凝土磚之內填土係採用現地土壤為填土材料，故無需於單價
    分析中編列土方材料，且內填土相關施工費用已編列於預算
    單價分析表「普通工不細分」及「機具不分類」等費用中，
    因此，「混凝土磚，二孔本色」之「內填土及土方材料」均
    屬原契約內工作項目，並無工項漏列。則原告上開主張「回
    填土」工項及「客土」工項，係屬漏項，應再展延工期150
    日云云，即屬無據。
㈦、原告主張系爭工程之設計圖說，並無繪制救生圈警告標誌6座
    基座，但監造單位要求施作，自應給予展延工期3日云云。
    然查，依詳細價目表壹.一.1.⒄工作項目：警告標誌，含救
    生圈之預算單價分析表及「警告標示牌及救生圈示意圖」設
    計圖說（見本院卷第233至234頁），可知設計圖說中已顯示
    基座尺寸型式，並非無繪製基座。而其開挖費用為零星工料
    ，費用已編列於單價分析表「計量與計價」費用中；混凝土
    費用(含澆置)為承座部分，費用已編列於單價分析表「產品
    ，鑄鋁承座及附件」費用中，因此，「基座開挖及混凝土(
    含澆置)」均屬原契約內工作項目，並無工項漏列。則原告
    上開主張救生圈警告標誌6座基座工項，係屬漏項，應再展
    延工期3日云云，自屬無據。
㈧、依系爭工程契約第17條第1款約定：「逾期違約金，以日為單
    位，按逾期日數，每日依契約價金總額＿‰（由機關於招標時
    載明比率；未載明時為1‰）計算逾期違約金，所有日數（包
    括放假日等）均應納入，不因履約期限以工作天或日曆天計
    算而有差別。因可歸責於廠商之事由，致終止或解除契約者
    ，逾期違約金應計算至終止或解除契約之日止。」，而原告
    應計違約金天數為77日曆天，有系爭工程結算驗收證明書在
    卷可佐（見本院卷第103頁），復為兩造所不爭執，且原告
    於本件主張系爭工程除被告已同意展延工期60日曆天外，應
    再展延工期合計211日曆天既屬無據，業已如本院前所認定
    ，則被告依系爭工程契約第17條第1款約定扣罰原告逾期違
    約金1,396,563元，即屬有據。
㈨、原告主張縱使其確有逾期，然系爭工程依結算書上之記載，
    廠商管理費僅有1,498,411元，包含人事及行政會計等各項
    費用，為原告通常支出費用。而被告就系爭工程竟予扣罰逾
    期違約金1,396,563元，在此市場景氣極差情形下，業造成
    原告鉅大虧損，故此項之逾期之扣罰，實屬過苛，應予酌減
    云云，然查：
　⒈按當事人約定契約不履行之違約金過高者，法院固得以職權
    減至相當之數額，惟是否相當，仍須依一般客觀事實、社會
    經濟狀況、當事人所受損害情形，及就債務人若能如期履行
    債務時，債權人所得享受之一切利益為衡量之標準（最高法
    院85年度臺上字第1047號民事判決參照）。又約定之違約金
    額過高者，法院得減至相當之數額，為民法第252條所明定
    ，此規定乃係賦與法院得依兩造所提出之事證資料，斟酌社
    會經濟狀況並平衡兩造利益而為妥適裁量、判斷之權限，非
    謂法院須依職權蒐集、調查有關當事人約定之違約金額是否
    有過高之事實，而因此排除債務人就違約金過高之利己事實
    ，依辯論主義所應負之主張及舉證責任。況違約金之約定，
    為當事人契約自由、私法自治原則之體現，雙方於訂約時，
    既已盱衡自己履約之意願、經濟能力、對方違約時自己所受
    損害之程度等主、客觀因素，本諸自由意識及平等地位自主
    決定，除非債務人主張並舉證約定之違約金額過高而顯失公
    平，法院得基於法律之規定，審酌該約定金額是否確有過高
    情事及應予如何核減至相當數額，以實現社會正義外，當事
    人均應同受該違約金約定之拘束，法院亦應予以尊重，始符
    契約約定之本旨（最高法院93年度臺上字第909號民事判決
    ）。
　⒉查原告為營造廠商，於得標後與被告簽訂系爭工程契約，總
    工程款達1,815萬元，金額非低，具有相當專業能力。而系
    爭工程契約就契約文件、價金給付、價金調整、給付條件、
    施工管理、工程品管、災害處理、驗收、遲延履約，乃至爭
    議處理等節鉅細靡遺詳為約定，足認原告締約前已有相當評
    估、判斷及籌劃。雙方既將計罰原因及標準明文約定，自應
    切實遵守，始符契約精神。況本件為公共工程，性質上係受
    公眾委託而為，被告身為施作機關，就按期完成工程所得利
    益與所受損害，與公眾所得享受利益及所受損害直接相連，
    該部分公共利益損害自應列入被告所受損害範圍。被告因遲
    延所受相當損害，基於公益性質固有不易估計及量化之特性
    ，但系爭工程契約違約金按契約價金千分之一之比例，與一
    般工程實務相較核無過高，亦設有最高額限制，本件違約金
    計罰顯低於該上限，已考量承包商利益，兼顧損害賠償及避
    免承攬人責任無上限之不合理，況且系爭工程逾期乃係因可
    歸責於原告事由所致，考量原告遲延期間之嚴重程度，且兩
    造締約或被告依約計罰當時，社會經濟狀況亦無特殊重大變
    動事由，是本件違約金應無過高之情形。
　⒊從而，被告依系爭工程契約第17條第1款規定對原告課以按逾
    期日數，每日依契約價金總額千分之一計算之違約金，應無
    過高之情形，基於私法自治之體現，兩造當受該約定之拘束
    。是原告請求本院酌減扣款金額等語，尚難憑採。
五、綜上所述，原告依系爭工程契約之法律關係，請求被告給付
    1,396,563元，及自起訴狀繕本送達之翌日起至清償日止，
    按年息百分之5計算之利息，為無理由，應予駁回。原告之
    訴既經駁回，其假執行之聲請亦失所附麗，爰併予駁回。
六、本件事證已臻明確，兩造其餘攻擊防禦方法與舉證，核與判
    決結果不生影響，爰不一一論列，併此敘明。　　
七、訴訟費用負擔之依據：民事訴訟法第78條。
中　　華　　民　　國　　111 　年　　1 　　月　　6 　　日
                  民事第一庭    法  官  吳福森

以上正本係照原本作成。
如對本判決上訴，須於判決送達後20日內向本院提出上訴狀（需
按他造人數提出繕本）。如委任律師提起上訴者，應一併繳納上
訴審裁判費。
中　　華　　民　　國　　111 　年　　1 　　月　　6 　　日
                                書記官　程尹鈴